臺北高等行政法院判決　　　　　　　　　　　　　　　九十年度訴字第六九九九號
　　　　　　　　　　　　　　　.
　　原　　　告　甲○○
　　訴訟代理人　丙○○
　　被　　　告　經濟部智慧財產局
　　代　表　人　蔡練生（局長）
　　訴訟代理人　丁○○
　　參　加　人　有達工業股份有限公司
　　代　表　人　乙○○
右當事人間因新型專利異議事件，原告不服經濟部中華民國九十年十二月三日經（九
○）訴字第○九○○六三二九二三○號訴願決定，提起行政訴訟，本院判決如左：
  　主  文
原告之訴駁回。
訴訟費用由原告負擔。
　　事  實
一、事實概要：參加人有達工業股份有限公司於民國八十五年十一月十三日以「螺釘
    與彈性墊片組合裝置之改良（一）」向被告（原經濟部中央標準局，八十八年一
    月二十六日改制為經濟部智慧財產局）申請新型專利，經被告編為第00000
    000號審查，准予專利。公告期間，原告以其違反專利法第九十八條第一項第
    一款、第二款及第二項之規定不符新型專利要件，對之提起異議，案經被告審查
    ，於九十年八月二日以（九○）智專三（三）○五○一八字第九○八九○○一二
    五七號專利異議審定書為「異議不成立」之處分。原告不服，提起訴願，遭決定
    駁回，遂提起行政訴訟。本院於九十一年九月二十四日開庭行準備程序，經被告
    陳述意見後，認有使參加人獨立參加訴訟之必要，爰裁定命其參加本件被告之訴
    訟。
二、兩造聲明：
    (一)原告聲明（原告經合法通知，未曾到場陳述，據其所提書狀內容而為記載）：
      請求撤銷原處分及訴願決定。
    (二)被告聲明：如主文所示。
三、兩造之爭點：系爭「螺釘與彈性墊片組合裝置之改良（一）」新型專利案，是否
    有違專利法第九十八條第一項第一款、第二款及第二項之規定？
    (一)原告主張（原告經合法通知，未曾到場陳述，據其所提書狀內容而為記載）：
      1.訴願駁回之理由所謂：「‧‧‧故引證案若欲裝配長度之螺釘時，則勢必需
        要更換整組轉輪、從動輪及凸輪等構件，‧‧‧」。恐有言過其實，參閱引
        證案之第七圖所示，引證案之轉輪、從動輪及凸輪等構件，係整組裝置於同
        一軸心上，在轉輪之寬槽長度可含蓋最長規格螺釘之長度時，實務上只需要
        將轉輪、從動輪及凸輪同步調整其與撥料輪間之相對位置，便能使由撥料輪
        掉入轉輪之不同長度螺釘其尖端之落點均能進入窄槽內，受窄槽導引而順利
        穿套彈性墊圈者，而像這種在機械結構中之部分零件調整，在機械功能之設
        計實務上是很平常的，應不致於到需要更換整組轉輪、從動輪及凸輪才是。
        故引證案確實不需要更換任何零件，而只需要調整轉輪、從動輪及凸輪等與
        撥料輪之間的相對位置便可達到與系爭案相同功能，從事各種長度之螺釘與
        彈性墊片之安裝套組。
      2.其次所謂：「‧‧‧至訴願書所附附件一至四之他案資料，‧‧‧屬另案問
        題，非本件訴願所得審究。‧‧‧」。也令原告難以平心接受，想必是延續
        被告訴願答辯書理由一之見解：「‧‧‧而訴願理由二、三所提訴願附件一
        —四乃他案之專利說明書及舉發、異議之審定書，皆屬與原異議階段所提之
        證據不具關連性之新證據，自非原處分審定時所得審究，所訴無理由。」如
        上所述被告對於訴願附件一—四所謂「非原處分審定時所得審究」原告尚能
        理解，但原決定機關因循被告之見解讓原告頗不能理解。當初頃接被告之處
        分審定書，正因發現有案情與本案有前後延續而且具有充份關連性之新事實
        （判例），而據事論理，認為被告以不同之審定基準所為「異議不成立」之
        處分不公，方訴之於訴願機關，便是訴願機關所應審究之事，而訴願機關理
        應積極著手了解內情是否屬實，豈能不予審究呢？倘若訴願機關凡事都以被
        告之意見為意見，那可真是會令人無所適從。對於訴願附件一、二其係為系
        爭案先前技術背景案第00000000號專利說明書，及其被相同引證案
        舉發成立之審定書；特別是訴願附件三、四則是為系爭案之後續創作「螺釘
        與彈性墊片組合裝置之改良（二）」專利說明書，及其被相同證據異議成立
        之審定書，豈能認為不具關連性呢？尤其原告又將系爭案主項之結構內容原
        封不動搬到訴願附件三之後續創作「螺釘與彈性墊片組合裝置之改良（二）
        」之專利範圍第二項，這就等於說系爭之創作結構案實質已含蓋於其後續創
        作之訴願附件三「螺釘與彈性墊片組合裝置之改良（二）」之中，這樣的關
        連性該夠充份吧！而既然含蓋系爭案之訴願附件三「螺釘與彈性墊片組合裝
        置之改良（二）」已被相同之證據所「異議成立」確定，此表示系爭案專利
        權實質上已不具有准予專利之要件，理應予撤銷才是。因此可見被告以不同
        的基準所為本案「異議不成立」之處分，及原決定機關未能積極了解案情真
        相，而只一昧因循被告之見解所為之「訴願駁回」之決定，均不無違誤與疏
        失，理應均予以撤銷，方符法制。
      3.綜前所述，被告所為「異議不成立」之處分，及訴願決定機關未能積極了解
        案情真相所為之「訴願駁回」之決定均不無違誤。
    (二)被告主張：
      1.起訴理由一訴稱「‧‧‧恐有言過其實，參閱引證案之第七圖所示，引證案
        之轉輪、從動輪及凸輪等構件，係整組裝置於同一軸心上，在轉輪之寬槽長
        度可含蓋最長規格螺釘之長度時，實務上只需要將轉輪、從動輪及凸輪同步
        調整其與撥料輪間的相對位置，便能使由撥料輪掉入轉輪的不同長度螺釘其
        尖端之落點均能進入窄槽內，受窄槽導引而順利穿套彈性墊圈者，而像這種
        在機械結構中之部分零件調整，在機械功能的設計實務上是很平常的，應不
        致於到需要更換整組轉輪、從動輪及凸輪才是‧‧‧」等云云；事實上，引
        證案若欲對較長之螺釘進行裝配，則螺釘置於寬槽中時，該螺釘之尖端勢必
        會伸出於墊圈槽之外，使墊圈無法置放於墊圈槽中，反之，若欲對較短之螺
        釘進行裝配，則當螺釘置於寬槽中時，該螺釘之尖端必定無法置於窄槽中，
        使推桿推動螺釘時，螺釘尖端無法被窄槽導引而穿入墊圈槽，故引證案若欲
        裝配不同長度之螺釘時，則勢必需要更換整組轉輪、從動輪及凸輪等構件；
        另如原告所稱引證案尚需要調整轉輪、從動輪及凸輪等與撥料輪之間的相對
        位置來看，系爭案無庸作任何機具之調整，即可達到系爭案可以配合套入不
        同長度的螺釘之創作目的，系爭案在作業上又較引證案更顯便捷，自難謂系
        爭案不具進步性，故起訴理由應不足採。
      2.起訴理由二訴稱「對於訴願附件一、二其係為系爭案先前技術背景案第00
        000000號專利說明書，及其被相同引證案舉發成立之審定書，特別是
        訴願附件三、四則是為系爭案的後續創作『螺釘與彈性墊片組合裝置之改良
        （二）』專利說明書，及其被相同證據異議成立之審定書，怎能說不具關連
        性呢」；事實上，原告於訴願階段所提之附件一—四，被告於原處分審定時
        並未能審究，且又屬另案問題，故起訴理由亦不足採。綜上所述，被告原處
        分並無違法。
    (三)參加人經合法通知未曾到場，亦未提出書狀作何陳述。
    理  由
甲、程序方面
    本件原告經受合法通知，未於言詞辯論期日到場，核無行政訴訟法第二百十八條
    準用民事訴訟法第三百八十六條各款所列情形，爰依被告之聲請由其一造辯論而
    為判決。
乙、實體方面
一、按凡對物品之形狀、構造或裝置之創作或改良，而可供產業上利用者，得依法申
    請取得新型專利，為系爭專利核准審定時專利法第九十七條及第九十八條第一項
    所規定。而公告中之新型，任何人認有違反前揭專利法第九十七條至第九十九條
    規定者，依法得自公告之日起三個月內，備具異議書，附具證明文件，向專利專
    責機關提起異議。從而，系爭專利有無違反專利法情事而應不予專利，依法應由
    異議人附具證據證明之，倘其證據不足以證明系爭專利有違專利法之規定，自應
    為異議不成立之處分。
二、本件系爭第00000000號「螺釘與彈性墊片組合裝置之改良（一）」新型
    專利案，被告以：系爭案與原告所提異議證據二八十二年十一月一日審定公告之
    第00000000號「組合螺釘與墊圈之專用機」新型專利（即引證案）之結
    構比較，系爭案在推桿之中空部設有一桿體，其具有一尖端而可在推桿位於最低
    位置時伸出於推桿頂端一預定高度，並在推桿逐漸升高時可隱藏於推桿中；又彈
    性墊片之送料軌道之末端則位於該伸出於推桿頂端之尖端上方，且該彈性片之軸
    孔係位於尖端之移動路徑上並呈傾斜狀，而與尖端之間夾設一角度，位於該送料
    軌道末端設有一彈性擋板；可知系爭案之結構特徵皆未揭露於引證案，難謂系爭
    案不具新穎性；又引證案無法達到系爭案不須更換任何零件即可達成將彈性墊片
    配合套入不同長度之螺釘中之功效，難謂系爭案不具進步性，故引證案不具證據
    力。另異議證據三係美國一家採購廠商出具之一份證據資料（包括一封公開信及
    機器彩色影片圖），惟由上開證據皆無法明確得知照片中之機器是否具有系爭案
    之結構特徵，且照片又無公開日期之佐證，故異議證據三不具證據力；系爭案未
    違反專利法第九十八條第一項第一、二款及第二項之規定等語，而為異議不成立
    之處分。原告不服提起訴願，訴稱：系爭案以第一、第二斜導面帶動推桿之頂推
    使彈性墊片與螺釘穿套之技術，相當於引證案所揭示以凸輪凸出部帶動推桿頂推
    螺釘與墊片穿套之技術實質為相同，故審定理由所謂系爭案未揭示於引證案，與
    事實並不相符。又系爭案由送料軌道末端設於該伸出於推桿頂端之尖端上方，且
    該彈性墊片之軸孔位於尖端之移動路徑上呈傾斜而與尖端之間夾設一角度，又於
    該送料機軌道末端設有一彈性擋板等結構；以改變彈性墊片餵給方式由習式須改
    變不同高度餵給螺釘尖端，變成在固定位置來餵給推桿上端所達到不須更換更動
    送料軌道之效果，實際上與引證案由振動送料機40之軌條41固定位置將彈性墊片
    餵給轉輪10之墊圈槽112之技術實質相同，引證案亦毋須更換任何零件，故審定
    理由謂引證案無法達到系爭案不須更換零件即可達成將彈性墊片套入不同長度螺
    釘中之見解亦與事實不符云云。經經濟部訴願決定以：系爭案於申請專利範圍中
    已將訴願理由所指之第一、第二斜導面帶動推動桿之頂推使彈性墊片與螺釘穿套
    之構成列於特徵前之習知技術中，而系爭案之結構特徵皆未見揭露於引證案，自
    難謂系爭案不具新穎性。次查，引證案第四圖至第七圖中明顯可見該承載螺釘及
    墊圈之轉輪之長度僅可供螺釘及墊圈配合置放而已，而第四圖中更可明顯看出，
    置放於轉輪之寬槽中之螺釘其螺釘頭恰與從動輪之推桿相抵，而螺釘尖端須置於
    窄槽中且其尖端幾欲與墊圈相碰觸，另由第六圖中明顯可知推桿之總行程長度恰
    等於螺釘穿入墊圈之極限長度，故可知引證案若欲對較長之螺釘進行裝配，則螺
    釘置於寬槽中時，該螺釘之尖端勢必會伸出於墊圈槽之外，使墊圈無法置放於墊
    圈槽中，反之，若欲對較短之螺釘進行裝配，則當螺釘置於寬槽中時，該螺釘之
    尖端必定無法置於窄槽中，使推桿推動螺釘時，螺釘尖端無法被窄槽導引而穿入
    墊圈，故引證案若欲裝配不同長度之螺釘時，則勢必需要更換整組轉輪、從動輪
    及凸輪等構件，以此達成功能相較，引證案顯然無法達到系爭案不須更換任何零
    件即可達成將彈性墊片配合套入不同長度之螺釘中之功效，系爭案自難謂不具進
    步性，被告所為本件異議不成立之處分，洵無違誤，應予維持等語，而駁回原告
    之訴願。原告仍不服，提起行政訴訟，兩造之主張，各如事實欄所載。
三、經查，系爭案之結構特徵在於：推桿之中空部設有一桿體，其具有一尖端而可在
    推桿位於最低位置時伸出於推桿頂端一預定高度，並在推桿逐漸升高時可隱藏於
    推桿中；又彈性墊片之送料軌道之末端則位於該伸出於推桿頂端之尖端上方，且
    該彈性片之軸孔係位於尖端之移動路徑上並呈傾斜狀，而與尖端之間夾設一角度
    ，位於該送料軌道末端設有一彈性擋板；其目的在改善習知技術無法裝配不同長
    度螺釘之缺點。上開結構特徵，未見揭露於引證案，自難謂系爭案不具新穎性；
    又系爭案不須更換任何零件即可達成將彈性墊片配合套入不同長度之螺釘中之功
    效，亦難謂不具進步性。雖原告訴稱：「引證案之轉輪、從動輪及凸輪等構件，
    係整組裝置於同一軸心上，在轉輪之寬槽長度可含蓋最長規格螺釘之長度時，實
    務上只需要將轉輪、從動輪及凸輪同步調整其與撥料輪間之相對位置，便能使由
    撥料輪掉入轉輪之不同長度螺釘其尖端之落點均能進入窄槽內，受窄槽導引而順
    利穿套彈性墊圈者，而像這種在機械結構中之部分零件調整，在機械功能之設計
    實務上是很平常的，應不致於到需要更換整組轉輪、從動輪及凸輪才是；故引證
    案確實不需要更換任何零件，而只需要調整轉輪、從動輪及凸輪等與撥料輪之間
    的相對位置便可達到與系爭案相同功能，從事各種長度之螺釘與彈性墊片之安裝
    套組」云云，可見原告亦不否認引證案無法裝套不同長度之螺釘，需另外調整轉
    輪、從動輪及凸輪等與撥料輪之間的相對位置，始能達成裝配不同長度之螺釘之
    目的；與系爭案相較，益證系爭案之進步性。次查，原告起訴意旨所提及之訴願
    附件一至四，乃原告訴願時所提出，姑不論非被告審定時所得審究；且查，訴願
    附件一、二，係為系爭案先前技術背景案第00000000號專利說明書，及
    其被本件相同引證案舉發成立之審定書；訴願附件三、四則為系爭案之後續創作
    「螺釘與彈性墊片組合裝置之改良（二）」專利說明書，及其被本件相同引證案
    異議成立之審定書；經核系爭案先前技術背景第00000000號專利案，因
    有不能裝配不同長度螺釘之缺失，經參加人加以改進始成系爭案，故本件引證案
    對該第00000000號專利案舉發成立，自不能執為對系爭案亦應為異議成
    立處分之依據，其理甚明；另「螺釘與彈性墊片組合裝置之改良（二）」專利案
    ，為參加人之後續創作，其創作目的係改進先前技術就組合後之彈性墊片與螺釘
    之螺帽間仍有間隙之缺點，與系爭案之創作目的及結構特徵，均不相同，故本件
    引證案對上開「螺釘與彈性墊片組合裝置之改良（二）」專利案異議成立，亦不
    能執為對系爭案亦應為異議成立處分之依據。綜上所述，本件原告起訴意旨，並
    不足採，被告以系爭案未違反專利法第九十八條第一項第一、二款及第二項之規
    定，而為異議不成立之處分，洵無違誤，訴願決定予以維持，亦無不合。原告仍
    執前詞，訴請撤銷，為無理由，應予駁回。
丙、據上論結，本件原告之訴為無理由，依行政訴訟法第九十八條第三項前段、第二
    百十八條、民事訴訟法第三百八十五條第一項前段，判決如主文。
中　　　華　　　民　　　國　　九十一　　年　　 十一 　　月　　二十七　　日
                           臺 北 高 等 行 政 法 院  第二庭
           　　　　　　　　　　　　　　　　　審判長 法　官  徐瑞晃
           　　　　　　　　　　　　　　　　　　　　 法　官  吳慧娟
           　　　　　　　　　　　　　　　　　　　　 法　官  李得灶
右為正本係照原本作成。
如不服本判決，應於送達後二十日內向本院提出上訴狀並表明上訴理由，如於本判決
宣示後送達前提起上訴者，應於判決送達後二十日內補提上訴理由書（須按他造人數
附繕本）。
中　　　華　　　民　　　國　　九十一　　年　　 十一 　　月　　二十九　　日
            　　　　　　　　　　　　　　    　      書記官  陳清容
